【裁判字號】    97,訴,3143
【裁判日期】    980203
【裁判案由】    偽造文書等
【裁判全文】
臺灣彰化地方法院刑事判決              97年度訴字第3143號
公  訴  人  臺灣彰化地方法院檢察署檢察官
被      告  乙○○○
上列被告因偽造文書等案件，經檢察官提起公訴（97年度偵緝字
第557號、第558號），本院判決如下：
    主    文
乙○○○共同行使偽造準私文書，足以生損害於他人，處有期徒
刑捌月。
    事    實
一、乙○○○與其配偶洪春南（業經本院以96年度訴更字第2號
    判決判處有期徒刑8月確定），自民國85年1月25日起，在其
    等位於彰化縣鹿港鎮○○里○○路202號住處，由乙○○○
    招徠會員，以洪春南名義為會首成立互助會，並與甲○○等
    會員約定會期自85年1月25日起至88年11月25日止，含會首
    共計47會，每會會款新臺幣（下同）2萬元，採內標制，於
    每月25日晚上8時，在其等上開住所開標。詎乙○○○、洪
    春南嗣因周轉失靈、需錢孔急，竟利用所召募上開互助會之
    機會，共同基於意圖為自己不法所有而詐取他人財物，及偽
    造準私文書之犯意聯絡，於85年1月25日至87年10月25日間
    之某次開標日，在上址處所，推由乙○○○於標單上偽造「
    甲○○」名義投標而偽造其署押1枚，並填載不詳數額之競
    標標息，而偽造該期標單之準私文書1紙，用以表示甲○○
    願依該標單上所載之金額為標息以標取會款，繼之持以向其
    他到場之活會會員提示參與競標，而行使前開偽造之準私文
    書，足以生損害於甲○○及該期仍為活會之會員；復於該次
    開標得標後，即向該期活會會員偽稱係甲○○得標以收取會
    款，致該期之活會會員陷於錯誤，而分別交付會款予乙○○
    ○、洪春南，其等二人即以此方式詐得不詳數額之會款。嗣
    前揭互助會於87年10月25日因故停標，甲○○經探詢施陳阿
    霞、謝棟材等其他會員，始知上情。
二、案經甲○○訴請臺灣彰化地方法院檢察署檢察官偵查起訴。
    理    由
一、按被告以外之人於審判外之言詞或書面陳述，除法律有規定
    者外，不得作為證據，刑事訴訟法第159條第1項固定有明文
    。惟被告以外之人於審判外之陳述，雖不符第159條之1至第
    159條之4之規定（得為證據之情形），而經當事人於審判程
    序同意作為證據，法院審酌該言詞陳述或書面陳述作成時之
    情況，認為適當者，亦得為證據；當事人、代理人或辯護人
    於法院調查證據時，知有第159條第1項不得為證據之情形，
    而未於言詞辯論終結前聲明異議者，視為有前項之同意，同
    法第159條之5定有明文。本案於本院準備程序時，被告乙○
    ○○及公訴人，就本院下列所引被告乙○○○以外之人於審
    判外之言詞或書面陳述均同意作為證據，且迄至本院審理調
    查證據時亦未爭執上開證據之證據能力，本院審酌該等言詞
    陳述或書面陳述作成時之情況，並無非法取得等不適當之情
    形，且經本院於審判期日依法進行證據之調查、辯論，被告
    於訴訟上之程序權，已受保障，依刑事訴訟法第159條之5之
    規定，自均有證據能力。
二、訊據被告固坦上開互助會係以共同被告洪春南名義起會，其
    有對外招徠會員，告訴人甲○○即係其所招徠，於開標時，
    其有與洪春南一起開標；且不否認該互助會會期自85年1月
    25日起至88年11月25日止，每期會款2萬元，已於87年10月
    25日停標，以及開標時，要填寫標單，標單上寫標金、出標
    人姓名等事實。惟矢口否認有何行使偽造準私文書及詐欺取
    財之犯行，辯稱：其未用甲○○之名義標會，已不記得甲○
    ○名義之標單如何而來，另該互助會後來之互相協議書，其
    不知道內容，係他人寫完後抓其手去蓋指印的云云。惟查：
  (一)證人即告訴人甲○○係共同被告洪春南為會首之上開互助會
    會員一情，有上開互助會之會員名單影本1紙在卷可證【見
    臺灣彰化地方法院檢察署88年度偵字第7250號卷《以下稱：
    偵卷(一)》第5頁】。又上開互助會係由被告對外招徠會員，
    並主持起會後之開標及收取會款等情，業據證人即告訴人甲
    ○○於檢察官訊問時證稱：「（問：本件互助會被告2人均
    有參加？）會首是洪春南，但是他太太（即乙○○○）邀我
    入會，而且我依洪春南要求把會款匯入乙○○○帳戶內」【
    見偵卷(一)第20頁背面】、證人即上開互助會會員施陳阿霞於
    檢察官訊問時具結證稱：「乙○○○邀我入會，會錢及主持
    開標均由乙○○○處理」等語【見偵卷(一)第59頁】，以及證
    人即上開互助會會員黃錢村、粘賜沛於檢察官訊問時，均具
    結證稱：「乙○○○邀我入會，洪春南我不認識，每月繳交
    會款及開標均由乙○○○進行。」等語【見偵卷(一)第60頁】
    。從證人甲○○、施陳阿霞、黃錢村及粘賜沛等人，均係上
    開互助會之會員，其等對於上開互助會係由何人召募、開標
    及負責收取會款等情，自是知之甚明，而其等對此等情節之
    供述又均互核相符，是其等之上揭證言應可採信。按此，上
    開互助會之會首為共同被告洪春南，並由被告負責召募會員
    、開標及收取會款等情，可以認定。
  (二)證人甲○○於參加上開互助會後，其本人並未標走該互助會
    ，亦即仍屬活會會員一情，已據證人甲○○於偵查中指訴綦
    詳，並有其提出之刑事告訴狀1份在卷可參【見偵卷(一)第1至
    4頁】。又告訴人甲○○之會份已遭冒標一情，亦據證人即
    上開互助會之會員謝棟材於檢察官訊問時具結證稱：「（問
    ：87年10月25日晚上會首有否叫你去他家商討還錢事？）有
    的，當天有16人去，洪春南提供一房子給我們設定抵押。當
    天甲○○沒去，會首說他是死會。」【見偵卷(一)第33頁】、
    證人即上開互助會之會員施勝錡於檢察官訊問時具結證稱：
    「（問：該互助會是否在87年10月25日停標？）是的，87年
    10月25日當天洪春南有說甲○○會他標去」【見偵卷(一)第34
    頁背面】，及證人施陳阿霞於檢察官訊問時具結證稱：「（
    問：乙○○○在互助會未停標前，是否曾向妳表示甲○○已
    標走會款？）我是標會時聽其他會員說，意思是說她已標走
    」等語【見偵卷(一)第59頁】等語明確。亦即告訴人甲○○之
    會份，已遭被告及共同被告洪春南標走。從證人謝棟材、施
    勝錡及施陳阿霞與被告素無冤仇，雖其等參加之上開互助會
    遭被告及共同被告洪春南倒會，但在上開互助會債務協商後
    ，被告亦已提供其所有坐落彰化縣鹿港鎮○○段524之15地
    號土地等不動產，設定抵押權予證人謝棟材、施勝錡及施陳
    阿霞等人，有該土地登記簿謄本1份在卷可稽【見偵卷(一)第
    44至50頁】，其等之債權已受相當之保障，應無構陷被告之
    必要，且其等所供述之內容，亦屬具體、詳實，是其等上開
    證言應屬真實而可採信。再者，被告及共同被告洪春南倒會
    後，與活會會員立具之「互相協議書」，其內記載「立切結
    書人會首兼負責人洪春南，85年1月25日開會，因本會負責
    人發生財務問題，至今87年10月26日，活會14會，死會33會
    （內就是會首先標2會，活會應為16會）……等語，有該「
    互相協議書」1份在卷可憑【見偵卷(一)第64頁】，雖被告辯
    稱其不知道內容，係他人寫完後抓其手去蓋指印云云，但從
    共同被告洪春南供稱：「名字是我簽的，該份協議書是我太
    太（即被告）去與互助會員協商的，是我下班後回家簽名的
    」等語【見本院96年度訴更字第2號卷第41頁背面】，顯見
    該協議書應屬真實，且係被告與活會會員協商後所簽訂，是
    被告辯稱不知其內容云云一節，實無可採。參諸該協議書之
    上開記載（會首先標2會），對照上開互助會員名單，被告
    與共同被告洪春南僅以洪春南名義參加1會，而被告與共同
    被告洪春南卻先標2會，顯見被告與共同被告洪春南確有冒
    標之行為，是被告否認冒標云云，殊無可採。按此，被告及
    其配偶洪春南未經告訴人甲○○之同意，即擅自冒用告訴人
    甲○○之名義投標、得標之事實，應可認定。
  (三)被告於本院審理時自承：「開標的時候……要寫標單，標單
    內容寫標金、出標人姓名」等語【見本院97年度訴字第3143
    號卷第25頁】，由此可認上開互助會每次開標均有標單，其
    上載有投標者之簽名及投標之金額無誤。又證人甲○○、證
    人黃錢村、粘賜沛於偵查中均證稱，其等會款係繳至87年9
    月份【見偵卷(一)第20頁背面、第59頁背面、第60頁】，亦即
    均繳至上開互助會於87年10月25日停標之前。按此，被告於
    標單上偽造告訴人甲○○之簽名（署押），並持以行使出標
    ，復在冒用告訴人甲○○之名義投標得標後，以此為由，使
    該期之活會會員陷於錯誤，而向該等會員收取不詳數額之會
    款等情，亦可認定。
  (四)基上所述，本案事證明確，被告上開犯行均堪以認定，應依
    法論科。
三、按行為後法律有變更者，適用行為時之法律。但行為後之法
    律有利於行為人者，適用最有利於行為人之法律，現行刑法
    第2條第1項定有明文。中華民國刑法於94年2月2日公布修正
    ，並於被告本案犯罪後之95年7月1日施行。是本案被告犯罪
    後，法律已有變更。因現行刑法第2條第1項之規定，係規範
    行為後法律變更所生新舊法律比較適用之準據法，本身尚無
    比較新舊法之問題，應一律適用裁判時之現行刑法第2條規
    定以決定適用之刑罰法律。又行為後法律有變更，比較裁判
    前之法律孰為有利於行為人時，應就罪刑有關之一切情形，
    比較其全部之結果，亦即應就罪刑有關之共犯、未遂犯、牽
    連犯、連續犯、結合犯，以及累犯加重、自首減輕暨其他法
    定加減原因（如身分加減）與加減例等一切情形，綜其全部
    罪刑之結果而為比較，最高法院有95年度第8次刑庭會議決
    議可資參照。茲就本案有關之新舊法比較結果及無庸比較部
    分，臚列說明如附表所示。
四、按冒用他人名義書寫標單，冒標他人之互助會，茍標單上僅
    書寫被冒標者之姓名及所出利息之金額，就其內容本身並不
    足以獨立表示一定用意之證明，如非依民間互助會之習慣，
    尚無從認定其上之文字，係用以表示該名義人願出所書金額
    之利息以標取互助會會款之證明，則非刑法第210條所規定
    之私文書，而係同法第220條第1項以文書論之準私文書（最
    高法院89年度台上字第7199號判決意旨參照）。本件被告偽
    造之標單1張，其上僅書寫被冒標者之姓名及欲投標之金額
    ，並無其他足資令人辨識上開文書即為標單之意旨，必須依
    民間合會之習慣，始能用以表示該名義人願出所書金額之利
    息以標取合會會款之證明，故應係刑法第220條第1項規定之
    準私文書。次按民間互助會，除有特別約定外，僅係會首與
    會員訂立之契約，會員與會員間並無法律關係存在，而已得
    標會員（即死會會員），依據其與會首間之契約，無論何人
    得標，均有按期繳交會款之義務，當非陷於錯誤而交付會款
    予會首，並無被詐欺之問題，故會首冒名盜標，其詐欺所得
    之款，應僅限於被冒標會員及未得標會員繳納之會款（最高
    法院83年度台上字第4153號判決意旨參照）。本件被告於85
    年1月25日至87年10月25日間之某次開標日，未得告訴人之
    同意，擅自冒用告訴人之名義，以不詳之金額得標，並將此
    與事實不符之訊息傳達予其他活會會員，以圖取得其等當次
    之會款，致使各該活會會員及告訴人陷於錯誤，而交付該期
    會款予被告，其該次犯行自該當於詐欺取財罪。核被告所為
    ，係犯刑法第216條、第210條、第220條第1項之行使偽造準
    私文書罪及同法第339條第1項之詐欺取財罪。被告與其配偶
    洪春南二人間，就前揭2罪各有犯意之聯絡與行為之分擔，
    均應依修正前刑法第28條之規定論以共同正犯。又被告上開
    偽造告訴人「甲○○」署押之行為，為該次偽造準私文書之
    部分行為，而該次偽造準私文書之低度行為，又為該次行使
    偽造準私文書之高度行為所吸收，均不另論罪。被告係以一
    冒標行為同時詐騙多數活會會員之會款，而同時侵害數人之
    財產法益，屬同種罪名之想像競合犯，應依修正後刑法第55
    條想像競合犯規定，從一詐欺取財罪處斷。再其所犯前開行
    使偽造準私文書與詐欺取財2罪間，具有方法、目的關係，
    為牽連犯，應依修正前刑法第55條後段牽連犯之規定，從較
    重之行使偽造準私文書罪處斷。
五、審酌被告並無犯罪前科，有臺灣高等法院被告前案紀錄表1
    份在卷可參，素行尚佳；惟其利用會員之信任關係，冒用他
    人名義出標，並標得會款，使被害人辛苦積蓄，甚難求償，
    所受損害匪淺；且於犯後否認犯行，亦未賠償被害人所受損
    害，犯後態度不佳等一切情狀，爰量處如主文所示之刑。至
    於偽造之標單1張及其上偽造之「甲○○」署押1枚，因未經
    扣案，且該互助會之標單皆於開標完畢後即予丟棄一節，已
    據共同被告洪春南供述明確【見本院96年度訴更字第2號卷
    第20頁】；再者，案發迄今已逾10年，參酌互助會標單率於
    開標後即當場丟棄未予留存之一般標會慣例，堪認上開標單
    應已滅失而不存在，為免徒生執行之困難，爰不予宣告沒收
    。而該偽造標單上所偽造「甲○○」之署押1枚，已因該標
    單滅失亦隨之滅失，自無從依刑法第219條規定為沒收之宣
    告，併此敘明。
六、末查被告係於中華民國九十六年罪犯減刑條例在96年7月16
    日施行前，經臺灣彰化地方法院檢察署於89年1月24日以彰
    檢盛健緝字第53號通緝，而於該條例施行後之97年10月14日
    自行到案，有該通緝書及臺灣彰化地方法院檢察署97年10月
    17日彰檢良偵健銷字第1529號撤銷通緝書在卷可稽【見偵卷
    (一)第99頁、97年度偵緝字第557號卷第10頁】。依該條例第5
    條：「本條例施行前，經通緝而未於中華民國96年12月31日
    以前自動歸案接受偵查、審判或執行者，不得依本條例減刑
    」之規定，自不得依該條例減刑，附此敘明。
據上論斷，應依刑事訴訟法第299條第1項前段，刑法第2條第1項
前段、第28條（修正前）、第216條、第210條、第220條第1項、
第339條第1項、第55條、第55條後段（修正前），刑法施行法第
1條之1第1項、第2項前段，判決如主文。
本案經檢察官謝雨青到庭執行職務。
中    華    民    國    98    年    2     月     3    日
            刑事第八庭    審判長法  官  簡婉倫
                                法  官  楊舒嵐
                                法  官  陳銘壎
以上正本證明與原本無異。
如不服本判決應於收受判決後10日內向本院提出上訴書狀，並應
敘述具體理由; 其未敘述上訴理由者，應於上訴期間屆滿後20日
內向本院補提理由書（均須按他造當事人之人數附繕本）「切勿
逕送上級法院」。
告訴人或被害人對於判決如有不服具備理由請求檢察官上訴者，
其上訴期間之計算係以檢察官收受判決正本之日期為準。
中    華    民    國    98    年    2     月     3    日
                             書  記 官   楊筱惠
附錄本案論罪科刑法條全文：
中華民國刑法第216條
行使第210條至第215條之文書者，依偽造、變造文書或登載不實
事項或使登載不實事項之規定處斷。
中華民國刑法第220條第1項
在紙上或物品上之文字、符號、圖畫、照像，依習慣或特約，足
以為表示其用意之證明者，關於本章及本章以外各罪，以文書論
。
中華民國刑法第210條
偽造、變造私文書，足以生損害於公眾或他人者，處5 年以下有
期徒刑。
中華民國刑法第339條
意圖為自己或第三人不法之所有，以詐術使人將本人或第三人之
物交付者，處5 年以下有期徒刑、拘役或科或併科1 千元以下罰
金。
以前項方法得財產上不法之利益或使第三人得之者，亦同。
前2項之未遂犯罰之。
附表：
┌────────┬────────┬────────┬────────┐
│法        條    │修正前規定      │修正後規定      │新舊法之適用    │
├────────┼────────┼────────┼────────┤
│刑法第28條      │二人以上共同實施│二人以上共同實行│(一)適用舊法。    │
│共同正犯        │犯罪之行為者，皆│犯罪之行為者，皆│(二)被告與共同被告│
│                │為正犯。        │為共犯。        │洪春南共同為本件│
│                │                │                │犯行，既屬實行犯│
│                │                │                │罪行為之正犯，則│
│                │                │                │適用修正施行前之│
│                │                │                │刑法第28條規定論│
│                │                │                │擬，並無不利於被│
│                │                │                │告。因此，應依刑│
│                │                │                │法第2條第1項前段│
│                │                │                │規定，依修正前刑│
│                │                │                │法第28條規定，論│
│                │                │                │以共同正犯。    │
├────────┼────────┼────────┼────────┤
│刑法第55條前段  │一行為而觸犯數罪│一行為而觸犯數罪│(一)適用新法。    │
│想像競合犯      │名，從一重處斷。│名者，從一重處斷│(二)被告以一冒標行│
│                │                │。但不得科以較輕│為同時詐騙多數會│
│                │                │罪名所定最輕本刑│員，同時侵害數個│
│                │                │以下之刑。      │財產法益，係一行│
│                │                │                │為觸犯數罪名，為│
│                │                │                │想像競合犯，而修│
│                │                │                │正後刑法第55條前│
│                │                │                │段但書增訂想像競│
│                │                │                │合從一重處斷時，│
│                │                │                │不得科以較輕罪名│
│                │                │                │所定最輕本刑以下│
│                │                │                │之刑，為法理之明│
│                │                │                │文化，非屬法律之│
│                │                │                │變更，並無比較新│
│                │                │                │舊法之問題。爰依│
│                │                │                │修正後刑法第55條│
│                │                │                │前段規定，僅從一│
│                │                │                │詐欺取財罪處斷。│
├────────┼────────┼────────┼────────┤
│刑法第55條      │犯一罪而其方法或│已刪除          │(一)適用舊法。    │
│牽連犯          │結果之行為犯他罪│                │(二)本件事實，被告│
│                │名者，從一重處斷│                │行使偽造準私文書│
│                │。              │                │與詐欺取財罪間，│
│                │                │                │顯有方法、結果之│
│                │                │                │牽連關係，依修正│
│                │                │                │前刑法第55條關於│
│                │                │                │牽連犯規定，應從│
│                │                │                │一重處斷；而於適│
│                │                │                │用新法時，則應分│
│                │                │                │論併罰。修正後刑│
│                │                │                │法之規定並非較有│
│                │                │                │利於被告，依刑法│
│                │                │                │第2條第1項前段規│
│                │                │                │定，仍應適用修正│
│                │                │                │前刑法第55條後段│
│                │                │                │規定，從一較重之│
│                │                │                │行使偽造準私文書│
│                │                │                │罪論處。        │
├────────┼────────┼────────┼────────┤
│刑法第339 條第1 │刑法第33條第5款 │刑法第33條第5款 │(一)適用舊法。    │
│項法定本刑關於罰│規定：「罰金：1 │規定：「罰金：新│(二)本件被告所犯刑│
│金刑最低額部分：│元以上。」      │台幣1,000元以上 │法第339條第1項之│
│刑法第33條第5款 │                │，以百元計算之。│詐欺取財罪，為刑│
│                │                │」              │法分則編未修正之│
│                │                │                │條文而定有罰金刑│
│                │                │                │（銀元1,000元以 │
│                │                │                │下）者，其法定刑│
│                │                │                │罰金最低額部分，│
│                │                │                │經比較新舊法結果│
│                │                │                │，修正後刑法第33│
│                │                │                │條第5款所定罰最 │
│                │                │                │低額較舊法所定罰│
│                │                │                │金最低額為重，自│
│                │                │                │以修正前刑法較有│
│                │                │                │利於被告。      │
├────────┼────────┼────────┼────────┤
│刑法第339條第1項│1.罰金罰鍰提高標│刑法施行法第1條 │查刑法第339條第1│
│法定本刑關於罰金│  準條例第1條前 │之1規定：「中華 │項規定自72年6月 │
│刑貨幣單位部分  │  段規定：「依法│民國94年1月7日刑│26日迄今未修正，│
│                │  律應處罰金、罰│法修正施行後，刑│其罰金之法定刑為│
│                │  鍰者，就其原定│法分則編所定罰金│「1000元」（貨幣│
│                │  數額得提高為2 │之貨幣單位為新台│單位為「銀元」）│
│                │  倍至10倍。」  │幣。94年1月7日刑│，依罰金罰鍰提高│
│                │2.現行法規所定貨│法修正時，刑法分│標準條例第1條前 │
│                │  幣單位折算新台│則編未修正之條文│段規定罰金刑提高│
│                │  幣條例第2條規 │定有罰金者，自94│10倍，再依現行法│
│                │  定：「現行法規│年1月7日刑法修正│規所定貨幣單位折│
│                │  所定金額之貨幣│施行後，就其所定│算新台幣條例規定│
│                │  單位為圓、銀元│數額提高為30倍。│折算，即為「新台│
│                │  或元者，以新台│但72年6月26日至 │幣30,000元」。又│
│                │  幣元之3倍折算 │94年1月7日新增或│於刑法施行法第1 │
│                │  之。」        │修正之條文，就其│條之1施行日（即 │
│                │                │所定數額提高為3 │95年7月1日）後，│
│                │                │倍。」          │刑法分則所定罰金│
│                │                │                │之貨幣單位改為「│
│                │                │                │新台幣」，就其所│
│                │                │                │定數額提高30倍，│
│                │                │                │罰金額度亦為「新│
│                │                │                │台幣30,000元」，│
│                │                │                │是刑法施行法第1 │
│                │                │                │條之1施行後，罰 │
│                │                │                │金刑貨幣單位雖有│
│                │                │                │「新台幣」之更易│
│                │                │                │，惟適用結果之罰│
│                │                │                │金額度則無二致，│
│                │                │                │就罰金法定刑提高│
│                │                │                │之「刑罰權規範內│
│                │                │                │容」並無利或不利│
│                │                │                │之變更，另揆諸刑│
│                │                │                │法施行法第1條之1│
│                │                │                │之立法說明，該條│
│                │                │                │文第2項係「考量 │
│                │                │                │新修正之刑法施行│
│                │                │                │後，不再適用『現│
│                │                │                │行法規所定貨幣單│
│                │                │                │位折算新台幣條例│
│                │                │                │』，為使罰金數額│
│                │                │                │趨於一致，避免衍│
│                │                │                │生新舊法比較適用│
│                │                │                │問題，以緩和實務│
│                │                │                │適用法律之衝擊之│
│                │                │                │前提下，規定第二│
│                │                │                │項如上」，顯見刑│
│                │                │                │法施行法第1條之 │
│                │                │                │第2項增訂後，自 │
│                │                │                │無再與「現行法規│
│                │                │                │所定貨幣單位折算│
│                │                │                │新台幣條例」、「│
│                │                │                │罰金罰鍰提高標準│
│                │                │                │條例」比較新舊法│
│                │                │                │適用之必要（參照│
│                │                │                │最高法院96年度台│
│                │                │                │上字第1464號判決│
│                │                │                │）。            │
└────────┴────────┴────────┴────────┘


司法院資訊處製作；財團法人民間司法改革基金會備份。
